【裁判字號】    98,訴,282
【裁判日期】    980505
【裁判案由】    分配表異議之訴
【裁判全文】
臺灣臺中地方法院民事判決  98年度訴字第282號
原      告  甲○○
被      告  臺灣新光商業銀行股份有限公司
法定代理人  丙○○
訴訟代理人  乙○○
上列當事人間分配表異議之訴事件，本院於民國98年4月21日言
詞辯論終結，判決如下：
    主      文
原告之訴駁回。
訴訟費用新台幣伍仟陸佰貳拾元由原告負擔。
    事實及理由
一、原告主張：
  (一)民國（下同）94年10月間，訴外人姚道進、賴菊香以姚道進
    所有坐落台中市○區○○○路316號7樓之1之不動產（下稱
    系爭不動產，即本件97年度執字第42948號強制執行事件拍
    定之標的物）為擔保，向被告借得房屋貸款新台幣（下同）
    200萬元，設定第一順位最高限額240萬元抵押權（下稱案
    抵押借款）；又姚道進與訴外人姚慶順以姚慶順所有坐落台
    中縣太平市○○○○街92號之不動產 (下稱案抵押物)為
    擔保，向被告借得房屋貸款230萬元，設定第一順位最高限
    額300萬元抵押權（下稱案抵押借款）；另姚道進與姚慶
    順向被告借得信用貸款20萬元（下稱案信用借款）。
  (二)查上開2筆抵押借款及1筆信用貸款，其法律關係各自獨立，
    擔保品及利率均不相同。且該2筆房屋借款之「房屋貸款借
    據暨約定書」均已特約「限定擔保之抵押物」，此見借款時
    該特定擔保物上均已有其他銀行之第一順位抵押權（案為
    日盛銀行台中分行；案為中國信託銀行）自明，益見2案
    抵押權之擔保範圍並無關聯，無共同擔保之情。該「房屋貸
    款借據暨約定書」未就最高限額抵押權登載之擔保範圍加以
    限定，使得擔保債權之特定全面否定，故其抵押權性質屬「
    概括最高限額抵押權」，依民法第881條之1第2項規定、最
    高法院86年度台上字第3114號裁判及消費者保護法第12條第
    1項、民法第247條之1等規定，此概括最高限額抵押權之設
    定應屬無效。另上開2筆抵押權所擔保之借款，係屬一次性
    借款而非循環性借款，抵押權之設定即非以「投資擔保」為
    目的，不具有最高限額抵押權之特性，應僅為普通抵押權。
  (三)系爭不動產於97年間經其他債權人聲請強制執行（即本件97
    年度執字第42948號強制執行事件），原告為第2順位抵押權
    人，於97年6月27日以本院97年度司促字第5202號支付命令
    暨其確定證明書及抵押權設定契約書、他項權利證明書等，
    具狀參與分配，並於97年11月25日以250萬元之價格拍定系
    爭不動產。
  (四)惟姚道進、賴菊香及姚慶順在強制執行程序中，於97年10月
    1日共同簽定「同意書」，由被告持向本院聲請以核發債權
    憑證之方式終結本院97年度執字第69049號強制執行事件（
    即對姚慶順所有案抵押物之強制執行程序），被告取得債
    權憑證後併入本件執行程序辦理，而依上開「同意書」所示
    ，益見姚道進等人對被告之借款債務分為3案，共同借款人
    、利率、還款期限、抵押物等均不同，最高限額抵押權所從
    屬之一定範圍內之法律關係不同，即基礎關係亦不同。再者
    ，前揭2筆抵押物並非擔保同一債權之共同擔保抵押物，此2
    筆最高限額抵押權所從屬之基礎法律關係不同，則所擔保之
    債權範圍亦不同，故被告對姚道進等人之、案借款債權
    ，就系爭不動產拍定之金額，自無優先受償之權利。且該同
    意書既係本件強制執行查封後所簽定，該同意書內容涉及最
    高限額抵押權擔保範圍之擴張、限縮、變更、處分及負擔等
    任何行為，均為無效。況被告與姚道進等人已就案抵押借
    款230萬元達成還款和解，該項債權債務關係已有新訂之法
    律關係，已不具執行名義及執行力。而案信用借款20萬元
    亦已清償消滅其債權債務關係，故被告基於系爭最高限額抵
    押權而主張上開、案借款具有優先受償之效力，顯無理
    由。
  (五)然本院97年度執字第42948號強制執行事件分配表，其中分
    配次序第13項記載被告優先分配金額513,290元，依前所述
    ，被告並無優先於原告（即第2順位抵押權人）受償之權利
    ，倘論有優先於原告受償之權利，亦與土地法第43條規定不
    符。經原告依法聲明異議後，被告為反對之陳述，原告爰依
    強制執行法第41條規定，提起分配表異議之訴，並聲明：本
    院97年度執字第42948號清償債務強制執行事件，於97年12
    月24日製作之強制執行金額計算書分配表，其中分配次序第
    13項由被告分配之513,290元，應更正為0元；分配次序第14
    項由原告分配之48,096元，應更正為556, 582元；另債權人
    分配金額彙總表中，原告甲○○分配金額48,096元應更正為
    561,386元；被告分配金額2,431,028元應更正為1,917,738
    元。
二、被告聲明駁回原告之訴，並以下述情詞為辯：
  (一)按最高限額之抵押契約，係指所有人提供抵押物，與債權人
    訂立在一定金額之限度內，擔保現在已發生及將來可能發生
    債權之抵押權設定契約而言。此種抵押權所擔保之債權，除
    訂約時已發生之債權外，將來發生之債權在約定限額之範圍
    內，亦為抵押權效力所及。雖抵押權存續期間內已發生之債
    權，因清償或其他事由而減少或消滅，原訂立之抵押契約依
    然有效，嗣後在存續期間內陸續發生之債權，債權人仍得對
    抵押物行使權利，參照最高法院66年台上字第1097號判例。
    又民法第881條之1第1項規定，稱最高限額抵押權者，謂債
    務人或第三人提供其不動產為擔保，就債權人對債務人一定
    範圍內之不特定債權，在最高限額內設定之抵押權。由上可
    知，所謂最高限額抵押權即是抵押人與債權人間約定，就現
    有或將來可能發生在最高限額範圍內之不特定債權，就抵押
    物賣得價金優先受償。
  (二)原告主張本件係屬概括最高限額抵押權，依民法物權編新修
    訂第881條之1第2項規定採「限制說」，概括最高限額抵押
    權應屬無效云云。惟民法物權編施行法第17條規定，民法第
    881條之1第2項規定，於民法物權編修正施行前設定之最高
    限額抵押權，不適用之。且該條立法理由指出，最高限額抵
    押權於民法物權編修正施行前已於實務上行之多年，最高法
    院並著有若干判例，惟就最高限額抵押權擔保債權之範圍、
    處分、確定及實行等尚未能為周延規範。亦可知最高限額抵
    押權之設定，是否限於擔保一定法律關係所生債權，為立法
    政策之選擇，非本質所當然（臺灣高等法院97年非抗字第98
    號裁判參照）。本案既設定於94年間，與前開66年台上字第
    1097號判例所示最高限額抵押權之條件及新修正民法物權編
    第881條之1及施行法第17條規定並無不合。
  (三)借款人姚道進與被告間就系爭不動產設定抵押權，附件之其
    他約定事項中，除蓋有姚道進、賴菊香之印章外，其中第1
    條有關擔保物提供人所提供本抵押物之擔保範圍，及第1款
    為債務人對抵押權人所立貸款契約發生之債務，其條款及特
    定年月日之貸款契約之日期，均屬空白未填載，惟對於系爭
    抵押權所擔保之貸款，被告已完成撥款行為，借款人並依約
    按月償還本息，及設定抵押權予被告，契約顯因雙方意思表
    示合致而成立，上開條款雖因貸款日期漏未填載，惟並不影
    響雙方對於契約必要內容之合致，堪認此係姚道進授權被告
    填載。雖第1條條文本文漏未填載款次，導致抵押權擔保範
    圍發生疑義，惟借款人姚道進、賴菊香已審閱其他約定事項
    之內容，並授權被告填載空白處，堪認其他約定事項第1條
    所列2款之債務均在系爭抵押物擔保範圍內（臺灣高等法院
    94年度上易字第388號理由第四點第(一)款第1項判決參照）。
  (四)按同一債務人提供二筆抵押物與債權人訂立最高限額抵押契
    約，除當事人有特約，對已發生及將來可能發生之債權，限
    定為其中某一筆抵押不動產所擔保者外，如該二件最高限額
    抵押契約均約定所擔保債權包括現在、過去及將來發生之債
    權，則抵押權人自得就已發生之債權同時或先後對該二筆抵
    押物實行抵押權，不因已對其中一筆抵押物拍賣不獲全部清
    償，而影響另筆抵押物之優先受償權利，亦即該二筆抵押物
    對最高限額抵押權人而言，具有共同擔保之性質（最高法院
    92年度台上字第925號判決參照）。本件債務人姚道進提供
    2筆抵押物被告訂立最高限額抵押權契約，雙方並無特約約
    定對已發生及將來可能發生之債權，限定就其中某1筆抵押
    不動產所擔保，依上開實務見解自得就已發生之債權同時或
    先後對該2筆抵押物實行抵押權，具有共同擔保之性質。原
    告稱被告依同意書之約定來聲明行使抵押權於法不合，然
    本件同意書之意旨僅是將最高限額抵押權及共同擔保之性質
    再次確認，並無增加債務人等之負擔。
  (五)系爭抵押權設定契約書之其他約定事項雖為被告事先印製，
    惟各該約定均經契約當事人姚道進蓋章，非不易詳閱其內容
    ，且該約定事項第1條就抵押物之擔保範圍本有2款可供選擇
    ，並非無選擇或拒絕之餘地，亦無借款人所不及知或無磋商
    變更之情，且借款人姚道進與被告訂立之系爭抵押權設定契
    約，其目的旨在擔保於抵押權權利存續期間內發生，並在最
    高限額範圍內之被告債權，被告債權在最高限額範圍內亦屬
    系爭抵押權所擔保，與契約目的並未相違，且就姚道進於設
    定系爭抵押權時係欲向被告借款，而被告亦已依約交付等情
    觀之，姚道進締約之目的即已達成，自無顯失公平及致契約
    之目的難以達成之情事，原告指系爭契約約定屬定型化契約
    ，內容違反誠信原則，顯失公平而無效，亦非有理。
三、法院之判斷：
  (一)按債權人或債務人對於分配表所載各債權人之債權或分配金
    額有不同意者，應於分配期日一日前，向執行法院提出書狀
    ，聲明異議；其有為反對陳述致異議未終結者，為異議之債
    權人或債務人，得向執行法院對為反對陳述之債權人或債務
    人提起分配表異議之訴，強制執行法第39條第1項、第40條
    第1項、第41條第1項定有明文。查本院97年度執字第42948
    號強制執行事件，於97年12月24日製成分配表，擬於98年1
    月15日分配，原告於97年12月30日即具狀聲明異議，被告於
    98年1月8日具狀表示原告異議無理由等情，業據本院依職權
    調取上開執行案卷全卷查明，是原告對於為反對陳述之被告
    ，提起本件分配表異議之訴，程序上自屬適法，先予敘明。
  (二)經查，以下事實有下列各項所載證據為證，且為兩造所不爭
    執，堪信為真實：
  (1)訴外人姚道進於94年10月11日以其所有坐落台中市○區○○
    ○路316號7樓之1之不動產為擔保，向被告借款200萬元（借
    款期間自94年10月17日至114年10月17日），並設定第一順
    位最高限額240萬元抵押權予被告（債務人為姚道進、賴菊
    香，抵押權存續期間自94年10月11日至144年10月11日）。
    同日姚道進與訴外人姚慶順以姚慶順所有坐落台中縣太平市
    ○○○○街92號之不動產為擔保，向被告借款230萬元（借
    款期間自94年10月17日至109年10月17日），設定第一順位
    最高限額300萬元抵押權予被告（債務人為姚道進、姚慶順
    ，抵押權存續期間自94年10月11日至144年10月11日）；同
    日姚道進又與姚慶順向被告借得信用貸款20萬元（借款期間
    自94年10月17日至97年10月17日），有原告提出之土地暨建
    物登記謄本、他項權利證明書、抵押權設定契約書（含其他
    約定事項）、房屋貸款借據暨約定契約書、一般貸款借據暨
    約定契約書等件為證。
  (2)被告於97年8月22日持本院97年度司促字第14248號支付命令
    為執行名義，聲請對訴外人姚道進、姚慶順所有上開2筆不
    動產強制執行（本院97年度執字第69049號），因系爭不動
    產早於97年3月24日經訴外人遠東國際商業銀行假扣押執行
    查封登記（97年度執全字第963號），後經日盛國際商業銀
    行於97年6月4日聲請本案執行（即本件分配表異議之97年度
    執字第42948號執行事件），故被告就系爭不動產之強制執
    行，併入本件97年度執字第42948號執行程序處理（一般稱
    為併案執行）等情，業據本院依職權調取上開執行卷宗查明
    屬實。查被告聲請併案強制執行之執行名義即本院97年度司
    促字第14248號支付命令，其上記載：
    債務人姚道進、賴菊香應向債權人（即被告，以下同）連
      帶清償1,825,127元，及自97年2月17日起至清償日止，按
      年息百分之3.82計算之利息，暨自97年3月18日起至清償
      日止，其逾期在6個月以內部分，按上開利率百分之10，
      超過6個月以上部分，按上開利率百分之20計算之違約金
      。
    債務人姚道進、姚慶順應向債權人連帶清償2,011,579元
      ，及自97年3月17日起至清償日止，按年息百分之3.82計
      算之利息，暨自97年4月18日起至清償日止，其逾期在6個
      月以內部分，按上開利率百分之10，超過6個月以上部分
      ，按上開利率百分之20計算之違約金。
    債務人姚道進、姚慶順應向債權人連帶清償40,756元，及
      自97年3月17日起至清償日止，按年息百分之4.32計算之
      利息，暨自97年4月18日起至清償日止，其逾期在6個月以
      內部分，按上開利率百分之10，超過6個月以上部分，按
      上開利率百分之20計算之違約金。
  (3)嗣訴外人姚道進、姚慶順、賴菊香於97年9月25日向被告提
    出「申請及同意書」，表示其等積欠被告債務之本金，分別
    為1,825,127元、2,011,579元、40,756元，請被告准
    予同意以下述條件：「申請人姚道進名下所有坐落台中市○
    區○○○路316號7樓之1之房地‧‧‧該抵押物已遭他債權
    人強制執行拍賣中，且貴行亦併案強制執行，申請人姚道進
    及連帶保證人賴菊香、姚慶順均同意就借款人積欠貴行之相
    關借款債務（含本、、案）暨連帶保證債務，貴行得
    逕依法聲明行使抵押權參與分配，並於該抵押物拍定經分配
    後，貴行不足額受償之債務，申請人及連帶保證人即均應與
    貴行協議分期清償或乙次清償‧‧‧申請人另於繳清本、
    案前積欠應攤還之本息予貴行後，即減免本、案延滯
    期間之遲延利息、違約金等，貴行並僅部分撤回前對連帶保
    證人姚慶順名下所有抵押不動產之強制執行拍賣程序，且本
    、案回復依原始貸放條件，續履約按月平均攤還本息，
    並得提前清償或增加攤繳金額‧‧‧」等語，後於97年10月
    1日修正部分內容，而由姚道進、姚慶順、賴菊香簽署同意
    書，同意其等積欠被告之相關借款債務（含本、、案
    ）暨連帶保證債務、相關訴訟費用，被告得逕依法聲明行使
    抵押權參與分配，並於該抵押物拍定經分配後，被告不足額
    受償之債務，姚道進等人應與被告協議分期清償或乙次清償
    。被告乃於97年10月2日撤回上開本院97年度執字第69049號
    執行程序，由本院執行處發給債權憑證後，被告復於97年10
    月7日，提出該債權憑證、系爭不動產之他項權利證明書、
    抵押權設定契約書及其他約定事項等件，聲請併入本件97
    年度執字第42948號執行程序及行使抵押權（另分案號97年
    度執字第82226號）等情，業據本院依職權調取上開執行案
    卷查明屬實，並有原告提出之「申請及同意書」、「同意書
    」存卷可憑。
  (4)而本院97年度執字第42948號執行事件，於97年10月24日製
    成之分配表各項記載，關於被告部分之「債權原本」，次序
    第3項之「併案執行費」31,028元，核屬被告先前於97年度
    執字第69049號執行事件所繳執行費。次序第12項所載第1順
    位抵押權1,825,127元，即前開第案之本金餘額；次序第
    13項所示第一順位抵押權2,011,579元，即前開第案之本
    金餘額，但未見關於前開第案借款餘額之記載（此部分無
    關行使抵押權，但被告既已併案執行，分配表應屬漏載，但
    未據被告爭執，故以下不論）。另次序第12項所示被告分配
    金額1,886,710元，次序第13項所示被告分配金額513,290元
    ，合計2,400,000元，即系爭不動產第一順位抵押權之最高
    限額。
  (5)被告與訴外人姚道進、姚慶順、賴菊香等人辦理上開2筆抵
    押權設定登記時，其抵押權設定契約書附有「其他約定事項
    」為附件，第1條記載：「擔保物提供人所提供之本抵押物
    之擔保範圍，依照下列第＿款之規定：(一)為債務人對抵押權
    人臺灣新光商業銀行（包括總行及所屬各分支機構）於＿年
    ＿月＿日所立貸款契約發生之債務，包括本金及其利息、遲
    延利息、違約金、抵押權人墊付抵押物之保險費、實行抵押
    權之費用、訴訟費用與因債務不履行而發生之損害賠償。(二)
    為債務人對抵押權人臺灣新光商業銀行（包括總行及所屬各
    分支機構）現在（包括過去所負現在尚未清償）及將來所負
    在本抵押權設定契約書所定債權最高限額內（包括新台幣及
    各種外幣）之借款、票據、保證、信用卡款及其他一切債務
    （另立之授信等契據視為本約定之附件，其效力同於本約定
    ）及其利息、遲延利息、違約金、執行抵押權費用、訴訟費
    用與因債務不履行而發生之損害賠償。」等語，有原告提出
    之抵押權設定契約書、其他約定事項等附卷可憑，亦為被告
    所不爭執。
  (三)是本件兩造爭點厥為：訴外人姚道進以系爭不動產為被告所
    設定最高限額2,400,000元抵押權，所約定之擔保債權範圍
    ，除該筆借款外，在最高限額之範圍內是否及第案之抵押
    借款？即被告就系爭分配表次序第13項分配金額513,290元
    ，有無先於原告第2順位抵押權人優先受償之權？茲分述如
    下：
  (1)系爭、案抵押權，均屬最高限額抵押權：
    按最高限額抵押與普通抵押不同，稱最高限額抵押權者，
      謂債務人或第三人提供其不動產為擔保，就債權人對債務
      人一定範圍內之不特定債權，在最高限額內設定之抵押權
      。96年3月28日公布、同年9月28日起施行之民法第881條之
      1第1項定有明文。查本件不動產之土地暨建物登記謄本、
      他項權利證明書、土地暨建物抵押權設定契約書上均載明
      ，系爭、案抵押權，均為「最高限額」抵押權，殆無
      疑義，原告主張上開抵押權為普通抵押權，已無可採。
    上開民法第881條之1第2項固規定「最高限額抵押權所擔保
      之債權，以由一定法律關係所生之債權或基於票據所生之
      權利為限」等語，然依民法物權編施行法第17條規定，該
      項規定於修正施行前設定之最高限額抵押權，不適用之。
      查系爭、案抵押權，係於修正條文施行前之94年10月
      13日登記，依前所述，當無民法第881條之1第2項規定適用
      之餘地。是以，修正條文施行前設定之最高限額抵押權，
      其所擔保之債權，如因內容過於冗長，登記簿所列各欄篇
      幅不能容納記載，可以附件記載，作為登記簿之一部分，
      故雖未記載於土地登記簿，然於聲請登記時提出最高限額
      抵押設定契約書，有該項債權之記載，此契約書既作為登
      記簿之附件，自為抵押權效力所及，有最高法院62年度台
      上字第776號、84年度台上字第1967號判例可資參酌。又最
      高限額抵押權，既係指對於債權人一定範圍內之不特定債
      權，在一定金額限度內，由債務人或第三人提供所有之不
      動產為擔保之抵押權，而在此項一定範圍所發生之「不特
      定」債權之法律關係，即係最高限額抵押權之基礎關係，
      最高限額抵押權乃從屬於該基礎關係，而「非從屬於特定
      債權」，凡屬其原因之基礎關係發生之債權，在不逾最高
      限額範圍內者，均為最高限額抵押權擔保之效力所及，且
      其所擔保之債權，包括土地登記簿及於聲請登記時所提出
      作為附件之最高限額抵押權設定契約書所記載之債權，此
      見修正後民法第881條之1第2項規定使用「一定法律關係
      」文句，旨在否定「概括最高限額抵押權之效力」（見民
      法物權編研究資料彙編第20冊第31頁），其未使用「特定
      法律關係」等語，以滿足金融或其他工商業之需求，符合
      最高限額抵押權之社會功能自明。
    查被告與姚道進、姚慶順、賴菊香等人辦理上開2筆抵押
      權設定登記時，其抵押權設定契約書附有「其他約定事項
      」為附件，第1條記載：「擔保物提供人所提供之本抵押
      物之擔保範圍，依照下列第＿款之規定：(一)為債務人對抵
      押權人臺灣新光商業銀行（包括總行及所屬各分支機構）
      於＿年＿月＿日所立貸款契約發生之債務，包括本金及其
      利息、遲延利息、違約金、抵押權人墊付抵押物之保險費
      、實行抵押權之費用、訴訟費用與因債務不履行而發生之
      損害賠償。(二)為債務人對抵押權人臺灣新光商業銀行（包
      括總行及所屬各分支機構）現在（包括過去所負現在尚未
      清償）及將來所負在本抵押權設定契約書所定債權最高限
      額內（包括新台幣及各種外幣）之借款、票據、保證、信
      用卡款及其他一切債務（另立之授信等契據視為本約定之
      附件，其效力同於本約定）及其利息、遲延利息、違約金
      、執行抵押權費用、訴訟費用與因債務不履行而發生之損
      害賠償」等語，此約定雖未由訴外人姚道進、姚慶順、賴
      菊香勾選適用條款，留有空白。然就此「其他約定事項」
      及條款編排順序可知，此係被告欲與不特定抵押借款人簽
      訂，預先印製2種不同之條款內容，以利事後擇一勾選適
      用。依銀行實務，凡欲向被告抵押借款，不外乎設定「普
      通抵押權」及「最高限額抵押權」2種，故上開條款(一)預
      留空白之年、月、日以供來者填載，而其條款約定「為債
      務人對抵押權人於＿年＿月＿日所立『貸款契約』發生之
      債務」等語，足見此為設定「普通抵押權」時所勾選；反
      之，上開條款(二)約定「為債務人對抵押權人現在（包括過
      去所負現在尚未清償）及將來所負在本抵押權設定契約書
      所定債權『最高限額內』之借款‧‧‧」，則足認於設定
      「最高限額抵押權」時適用，而系爭、案抵押權，均
      為「最高限額」抵押權，已如前述，是縱然上開條款，未
      經姚道進、姚慶順、賴菊香及被告勾選，但其條款既屬擇
      一性質，無並存之可能，雙方之意思表示應屬合致，而無
      別事探求之必要，故各該最高限額抵押權之擔保債權範圍
      ，堪以認定。
  (2)系爭、案抵押權之擔保範圍：
    承前所述，系爭、案抵押權之擔保範圍，均包括債務
      人（即姚道進、姚慶順、賴菊香）對被告現在（含過去所
      負現在尚未清償）及將來所負在本抵押權設定契約書所定
      債權最高限額內之借款、票據、保證、信用卡款及其他一
      切債務及其利息、遲延利息、違約金、執行抵押權費用、
      訴訟費用與因債務不履行而發生之損害賠償。
    查系爭2筆借款時，姚道進、姚慶順分別提供各別之抵押
      物，雖無疑問，但原告主張2筆抵押借款，姚道進等人已
      特約「限定擔保抵押物」云云，參以前開說明，自乏證據
      可以證明當事人間有此「特約約定」，若論其等提供各別
      之抵押物，即屬限定擔保抵押物，亦顯然將抵押物及其所
      擔保之債權範圍混淆，原告此部分主張自非可採。
    而系爭最高限額抵押權，已將其最高限額2,400,000元載
      明於土地暨建物登記謄本上，登記簿所列各欄篇幅不能容
      納記載，可以附件記載，作為登記簿之一部分，自為抵押
      權效力所及，亦已如前述，故原告泛稱本件有違土地法第
      43條「信賴保護原則」云云，亦無可取。
    另系爭抵押權設定契約書所附「其他約定事項」，依其形
      式觀察，係由被告欲與不特定之抵押借款人，所預先製作
      之條款，屬定型化約款，殆無爭議，且依條款編排觀之，
      可見抵押借款人與被告借款時，當可與被告協商設定「普
      通抵押權」或「最高限額抵押權」，勾選應適用之債權擔
      保範圍，換言之，抵押借款人並不一定需完全附合於被告
      之意思，對於條文之約定，仍有自主權，是就該條款適用
      之選擇而言，已無顯失公平情事。而關於上開最高限額抵
      押權擔保範圍之條款，嚴格論之，涉及所謂「概括最高限
      額抵押權」問題者，乃被告將擔保範圍擴及債務人對被告
      將來所負「其他一切債務」之約定，然其餘「借款、票據
      、保證、信用卡款」債務，解釋上仍從屬於多數之一定法
      律關係，意即債務人設定抵押前、後，因與被告交易可能
      所生之債權，受抵押權擔保效力所及，仍在債務人預期、
      認知範圍之內，難謂有顯失公平之情。再者，事實證明姚
      道進、姚慶順、賴菊香等人對被告所負之債務，均為上開
      3案之借款債務，並未逸脫於「借款或保證」法律關係，
      被告對姚道進等人行使抵押權，亦在其等預期範圍之內。
      又依前所述，此3筆借款之日期均為94年10月11日，借款
      時姚道進等人對其等應負之債務總額，以及2抵押權之最
      高限額，以及將來與被告間之可能所生之交易，理應知之
      甚詳，尤以、案抵押貸款，均應屬所謂「轉貸」情事
      （即案為姚道進等人向被告借款，以其中部分金額清償
      原已設定予日盛銀行台中分行之第一順位抵押債權；案
      部分款項清償中國信託銀行之第一順位抵押債權），通常
      借款人對於各家銀行之貸款額度、利率及其他條件已多方
      比較，綜合考量後，再依自由意志擇其最有利之銀行申貸
      ，是此類有擔保借貸之法律關係，於金融實務操作上，難
      認銀行係挾其經濟上優勢地位，迫使借款人於訂約當時處
      於無從選擇締約對象及無從磋商變更之不利地位，則本件
      姚道進等人因轉貸，而與被告簽訂抵押權設定契約，上開
      約定擔保範圍，雖為被告預先印製之定型化條款，應無顯
      失公平情事。
    況且，姚道進、姚慶順、賴菊香積欠被告3筆借款，未能完
      全清償，於97年9月25日提出「申請及同意書」予被告，雙
      方就2件已經執行中之執行事件達成「求償方式」之默契
      （即97年10月1日同意書，其性質詳如下述）。本院依職
      權調閱上開執行卷查明，均未見債務人姚道進、姚慶順、
      賴菊香曾對抵押權設定契約書約定條款有何不公平之指摘
      或爭執，反而原告即姚道進之債權人，為求分配，提起
      本件分配表異議之訴，替姚道進主張依消費者保護法第12
      條第1項、民法第247條之1規定，上開條文顯失公平應屬
      無效，頗有本末到置之嫌，實難採取。
  (3)綜上所述，系爭、案抵押權之擔保範圍，既均在各抵押
    權設定契約書所定債權最高限額內對於被告所負現在、過去
    、將來發生之上開債務，其2筆不動產之登記簿上雖無共同
    擔保之登記，但在登記之最高限額內，2筆抵押物對於被告
    而言，則具有共同擔保性質之實（最高法院92年度台上字第
    925號判決參照）。從而，本院97年度執字第42948號強制執
    行事件於97年10月24日製成之分配表次序第13項所示債權金
    額2,011,579元，雖屬姚道進第案之抵押借款餘額，惟在
    第案最高限額2,400,000元範圍內，該筆債權仍為系爭不
    動產擔保效力所及，扣除該分配表次序第12項被告分配金額
    1,886,710元後，被告就513,290元（2,400,000─1,886,710
    ＝513,290）部分，仍為系爭不動產擔保效力所及，則上開
    分配表就此金額優先分配予被告，自無不合。
  (4)原告另主張被告與姚慶順等人就第案之抵押債務，業已達
    成和解（原告主張該同意書無效，又主張為和解），依民法
    第737條規定，被告不得就屬於該案之債權（即上開2,011,
    579元債權金額及分配金額513,290元）受分配云云，然查：
    姚道進、姚慶順、賴菊香等人，固於97年10月1日簽署同意
    書，同意其等對於被告所負3筆債務，得由被告行使抵押權
    參與分配。惟查，該同意書上除姚道進、姚慶順、賴菊香等
    人簽名、印文外，並無被告之印文，意即欠缺對造之意思表
    示，此與民法所謂當事人約定互相讓步之「和解契約」，顯
    然不同；又系爭、案抵押權之擔保範圍，既均在各抵押
    權設定契約書所定債權最高限額內對於被告所負現在、過去
    、將來發生之上開債務，已如前述，姚道進、姚慶順、賴菊
    香等人出具同意書，亦不涉及抵押權之變更或處分問題，充
    其量，被告因姚道進、姚慶順、賴菊香等人出具同意書後，
    先行撤回本院97年度執字第69049號執行事件（針對第案
    抵押物），俟系爭不動產之受償結果，再與姚道進、姚慶順
    、賴菊香等人就債權餘額另為協商處理而已，以避免2筆不
    動產同遭拍賣之結果。準此，被告撤回執行後，仍持本院97
    年度司促字第14248號支付命令為執行名義（原告誤認被告
    持本院97年度執字第69049號債權憑證為執行名義）併案強
    制執行並行使抵押權，本無不當。原告主張被告已與姚道進
    、姚慶順、賴菊香和解，原執行名義之內容不具執行力、第
    案之債務餘額不在系爭最高限額抵押權「結算」範圍云云
    ，實不足採。
四、綜上所述，本院97年度執字第42948號強制執行事件，於97
    年10月24日製成之分配表次序第13項所示被告分配金額513,
     290元，仍為系爭不動產最高限額2,400,000元抵押權所擔
    保之債權範圍。上開分配表據以列入優先分配，於法並無不
    合，原告提起分配表異議之訴，請求變更分配金額，即屬無
    據，應駁回之。
五、本判決基礎已經明確，兩造其餘攻擊、防禦及證據方法，核
    與判決結果無影響，不再一一論述，併予敘明。
六、訴訟費用5,620元負擔之依據：民事訴訟法第78條。
中    華    民    國    98    年    5     月     5    日
                  民事第二庭  法  官  王邁揚
以上為正本係照原本作成。
如對本判決上訴，須於判決送達後20日內向本院提出上訴狀。
中    華    民    國    98    年    5     月     5    日
                              書記官


司法院資訊處製作；財團法人民間司法改革基金會備份。
